ACORDAO-COMPLETO-2436057

ACÓRDÃO 3144/2020 ATA 45/2020 - PLENÁRIO

VISTOS, relatados e discutidos estes autos versando sobre proposta de fixação de diretrizes para a apreciação das contas do Exmo. Presidente da República relativas ao exercício de 2021;
ACORDAM os ministros do Tribunal de Contas da União, reunidos em sessão do Plenário, ante as razões expostas pelo relator e com fundamento no art. 1º, inciso III, da Lei 8.443/1992, c/c os arts. 188-A, 224 e 225 do Regimento Interno/TCU, em:
9.1. aprovar as diretrizes propostas pela Secretaria de Macroavaliação Governamental para elaboração do relatório sobre as contas do Exmo. Presidente da República relativas ao exercício de 2021, acrescidas das ações sugeridas no Voto condutor da presente deliberação;
9.2. autorizar as ações de controle que subsidiarão a elaboração do relatório e do parecer prévio sobre as referidas contas; e
9.3. dar ciência da presente deliberação à Secretaria-Geral de Controle Externo.

Representação com as diretrizes para elaboração do relatório e do parecer prévio sobre as contas do Presidente da República do exercício de 2021.

Presidência da República (vinculador).

3. Interessados/Responsáveis: Secretaria de Macroavaliação Governamental.

13.1. Ministros presentes: José Mucio Monteiro (Presidente), Walton Alencar Rodrigues, Benjamin Zymler, Augusto Nardes, Aroldo Cedraz (Relator), Raimundo Carreiro, Ana Arraes, Bruno Dantas e Vital do Rêgo.
13.2. Ministros-Substitutos presentes: Augusto Sherman Cavalcanti, Marcos Bemquerer Costa, André Luís de Carvalho e Weder de Oliveira.

AROLDO CEDRAZ

Adoto como Relatório a bem elaborada instrução da assessoria da Secretaria de Macroavaliação Governamental (peça 3) , dirigida a este Relator e cuja proposta de encaminhamento contou com a anuência do escalão dirigente da referida unidade técnica especializada (peça 4) : 
"1. Na sessão telepresencial do Plenário de 1º/7/2020, Vossa Excelência foi sorteado para relatar as Contas do Presidente da República referentes ao exercício de 2021.
2.	As contas a serem relatadas por Vossa Excelência compreenderão o relatório sobre orçamentos e atuação governamental e o Balanço Geral da União (BGU) e serão apreciadas com apresentação de parecer prévio, nos termos do art. 36 da Lei 8.443/1992, c/c os arts. 221 a 229 do Regimento Interno do TCU (RITCU) e da Resolução-TCU 291/2017.
3.	Conforme disposto no RITCU, o relatório a ser elaborado por Vossa Excelência compreenderá a análise dos elementos presentes nas contas apresentadas pelo Presidente da República e o exame de dados e informações sobre as atividades a cargo dos Poderes e órgãos, relativas à execução dos respectivos programas e ações de governo constantes do orçamento anual, o reflexo da administração financeira e orçamentária federal no desenvolvimento econômico e social do País, e o cumprimento dos limites e parâmetros estabelecidos pela Lei de Responsabilidade Fiscal (LRF) .
4.	Para tanto, Vossa Excelência poderá determinar a realização de levantamentos e/ou propor ao Plenário auditorias e acompanhamentos que entenda necessários à elaboração do relatório e parecer prévio sobre as contas do Presidente da República, conforme disposto no art. 8º da Resolução-TCU 291/2017.
5.	Ressalte-se que as diretrizes que culminarão no relatório e no parecer prévio sobre as Contas relativas ao exercício de 2021 estão sendo propostas antes do início da maioria das ações de controle externo tendentes a avaliar tais contas, em atenção ao item 9.3 do Acórdão 1793/2017-TCU-Plenário (relatoria min. Vital do Rêgo) .
9.3 orientar a Semag a adotar as medidas necessárias para que o estabelecimento de diretrizes anuais para análise das contas de governo ocorra antes do início das ações de controle externo tendentes a avaliar tais contas;
6.	Essas diversas ações de controle deverão subsidiar o exame das contas, com vistas a obter conclusões relevantes sobre a conformidade da gestão, as informações de desempenho relacionadas à execução dos orçamentos e os demonstrativos financeiros da União. Como exemplos de ações que subsidiarão a elaboração do relatório e do parecer prévio sobre as referidas contas, pode-se citar: 
Acompanhamento para examinar aspectos fiscais e de conformidade do Projeto de Lei de Diretrizes Orçamentárias da União para o exercício de 2021 (TC Processo 017.727/2020-0, relatoria min. Bruno Dantas) ;
Acompanhamento para avaliar a previsão de receitas, a fixação de despesas e as metas fiscais constantes do Projeto de Lei Orçamentária da União para o exercício de 2021 (TC Processo 030.532/2020-5, relatoria min. Aroldo Cedraz) ;
Acompanhamento para avaliar a execução orçamentária e os resultados fiscais da União no 1º, 2º, 3º, 4º e 5º bimestres de 2021; 
Acompanhamento dos Relatórios de Gestão Fiscal (RGFs) relativos ao 1º, 2º e 3º quadrimestres de 2021;
Acompanhamento das renúncias de receitas e das despesas obrigatórias de caráter continuado de 2021; 
Acompanhamento da execução do plano anual de financiamento da dívida pública federal de 2021; e
Auditoria do Balanço Geral da União referente ao exercício de 2021.
7.	De acordo com o art. 47 da Resolução-TCU 305/2018, a Secretaria de Macroavaliação Governamental (Semag) tem por finalidade assessorar o ministro relator na elaboração do relatório e do projeto de parecer prévio sobre as contas do Presidente da República a serem apresentados ao Plenário do Tribunal para apreciação, bem como realizar análises sistêmicas e econômicas de programas de governo, da dívida pública, da arrecadação, da renúncia de receita, das transferências constitucionais e da dívida ativa.
8.	Ademais, conforme o art. 3º da Resolução-TCU 291/2017, são etapas do processo de apreciação das contas do Presidente da República: a instrução da unidade técnica especializada e a apreciação, sendo que a Semag deve se manifestar sobre as opiniões previstas no art. 12 daquela norma, bem como sobre o parecer prévio (§ 1º do art. 3º) .
9.	Considerando que, nos termos do art. 225 do RITCU, o ministro relator deve submeter para aprovação do Plenário do Tribunal proposta de diretrizes para a análise das contas do Presidente da República, apresentam-se, em anexo à presente instrução, as ações sugeridas para a apreciação das contas do exercício de 2021.
10.	Se aprovadas, essas ações deverão orientar os trabalhos de fiscalização e de pesquisa analítica a serem executados por esta secretaria e pelas demais unidades técnicas da Secretaria-Geral de Controle Externo (Segecex) , nos termos dos arts. 221 a 229 do RITCU. Nesse sentido, essas ações estarão contempladas no Plano de Controle Externo do Tribunal, conforme dispõem os arts. 188-A e 225 do RITCU.
11.	As análises são, em grande parte, elaboradas pela Semag, que também coordena e consolida as ações realizadas por outras unidades técnicas do Tribunal. Por sua vez, cada subunidade da Semag é responsável pela supervisão da elaboração dos tópicos de sua especialização. A Diretoria de Fiscalização da Dívida Pública, da Política Econômica e da Contabilidade Federal (Dipec) encarrega-se das análises referentes à conjuntura econômica e ao endividamento federal. A Diretoria de Auditoria Financeira (Diraf) realiza a auditoria do Balanço Geral da União, em parceria com outras unidades técnicas do Tribunal. A Diretoria de Fiscalização da Responsabilidade Fiscal (Diref) conduz as análises que envolvem a conformidade da gestão fiscal e dos benefícios tributários, financeiros e creditícios. Por fim, a Diretoria de Fiscalização do Planejamento e do Orçamento Governamental (Dipog) colabora com análises referentes à conjuntura e à conformidade financeira e orçamentária, bem como às informações de desempenho da atuação governamental. 
12.	Ao longo dos trabalhos, faz-se uma série de requisições e diligências aos órgãos e entidades do governo federal. O elevado número de documentos juntados a esse processo requer um grande esforço de sistematização e organização por parte da assessoria da Semag. Ademais, considerando que as quatro diretorias, os assessores e o secretário executam atos processuais muitas vezes de forma concomitante, o sistema e-TCU nem sempre oferece solução adequada a algumas rotinas. Assim, a tramitação incessante deste único processo entre as equipes da Semag pode gerar atrasos no encaminhamento de comunicações e comprometer a consecução dos trabalhos.
13.	Diante das limitações apontadas, tem sido providenciada nos últimos anos a autuação de processos apartados, vinculados ao processo principal e sob a responsabilidade de cada uma das diretorias da Semag, com exceção da Diraf, que realiza a auditoria no Balanço Geral da União em processo específico aberto para essa finalidade. 
14.	Seguindo essa sistemática, sugere-se, neste exercício, a adoção de solução idêntica, com o intuito de racionalizar a organização processual para elaboração do Relatório sobre as Contas de 2020.
15.	Aproveito o ensejo para resgatar o histórico recente de evolução do Tribunal no que se refere ao exame das contas do Presidente da República sintetizado da seguinte forma:
Regulamentação do processo de apreciação das contas, por meio da edição da Resolução-TCU 291/2017 (Acórdão 2663/2017-TCU-Plenário, relatoria min. José Mucio Monteiro) , que estabelece normas e procedimentos relativos ao processo de apreciação das Contas do Presidente da República e à emissão de parecer prévio pelo TCU, nos termos do inciso I do art. 71 da Constituição Federal. Destaque-se que tal resolução preenche uma lacuna que existia no ordenamento jurídico acerca do controle externo federal;
Aprovação da Instrução Normativa-TCU 79/2018 (Acórdão 724/2018-TCU-Plenário, relatoria min. Benjamin Zymler) , que estabelece normas de organização e apresentação da Prestação de Contas do Presidente da República (PCPR) , suprindo outra lacuna existente no processo de apreciação das referidas contas. Até então, o ministro relator das contas do Presidente da República tinha que expedir aviso contendo as orientações para que a Controladoria-Geral da União elaborasse a PCPR. Embora esse procedimento tenha funcionado a contento ao longo dos anos, entendeu-se que seria importante a existência de norma específica para regulamentar a organização e conteúdo da PCPR para que o processo passasse a ter maior estabilidade e previsibilidade;
Inclusão, no processo de apreciação das contas, de instrução da unidade técnica encaminhando proposta de relatório, incluindo análise das contrarrazões apresentadas pelo Presidente da República acerca dos indícios de irregularidades apontados pelo TCU; 
Realização de reuniões com a Controladoria-Geral da União para promover o aperfeiçoamento da PCPR e o regramento de seu conteúdo por instrução normativa;
Eliminação do capítulo temático do Relatório (capítulo 6 até as Contas de 2014) , por não se coadunar com o objetivo do referido relatório e não embasar a emissão do parecer prévio, conforme críticas internas e da Organização para Cooperação e Desenvolvimento Econômico (OCDE) ;
Aprimoramento das recomendações, tornando-as mais amplas e estruturantes e endereçando-as ao Poder Executivo federal ou aos ministros de Estado competentes para tratar das respectivas matérias;
Realização de auditorias sobre a execução orçamentária e a gestão dos recursos públicos ao longo do próprio exercício, integradas ao plano de fiscalização do ano; 
Expressão, no parecer prévio e no relatório, dos resultados de auditorias sobre a execução dos orçamentos e o cumprimento das normas de responsabilidade fiscal; 
Antecipação do monitoramento das recomendações dos anos anteriores para o segundo semestre do exercício em análise;
Aperfeiçoamento da descrição de ressalvas e recomendações, relacionando os problemas porventura verificados com suas consequências para os objetivos de governo e para o interesse público; 
Evolução da auditoria dos dados de desempenho para embasar a opinião sobre a qualidade e a confiabilidade das metas previstas no PPA selecionadas para exame, incluindo considerações quanto ao alcance das metas no exercício;
Melhorias na realização da auditoria do Balanço Geral da União, tais como: adoção da metodologia de auditoria de grupos prevista nas normas internacionais de auditoria financeira; fortalecimento da equipe de auditoria por meio de processo seletivo apoiado pela Segecex; aplicação de procedimentos de amostragem estatística em contas contábeis selecionadas; e utilização de papéis de trabalho padronizados.
Fortalecimento da auditoria financeira do Balanço Geral da União, por meio da criação de diretoria específica no âmbito da Semag para tratar do tema, conforme Portaria-Segecex 12/2019, in verbis:
Art. 34. Compete à Semag:
 (...) 
XIV - desenvolver e propor normas, orientações e modelos de papéis de trabalho em auditoria financeira; 
XV - coordenar as ações de fiscalização relativas ao Balanço Geral da União; e 
XVI - desenvolver outras atividades inerentes à sua finalidade.
16.	Todas essas medidas demonstram o esforço institucional na busca de um produto de excelência, que contribua decisivamente para o processo de responsabilização democrática pelo uso dos recursos públicos, em benefício da sociedade. Com efeito, a confiabilidade das informações financeiras e de desempenho da União, bem como a regularidade e a transparência na gestão das finanças públicas e a melhoria da governança e da gestão pública são os vetores que orientam o Tribunal no exame das contas presidenciais.
17.	Pelo exposto, encaminho o presente processo à consideração superior, com a proposta de que:
a) sejam aprovadas as diretrizes em anexo;
b) sejam autorizadas as ações de controle que subsidiarão a elaboração do relatório e parecer prévio sobre as contas do Presidente da República de 2021;
c) seja autorizado, com fulcro no art. 157 do Regimento Interno do TCU, c/c o art. 44 da Resolução-TCU 259/2014,  a constituição de três processos apartados a partir desta representação, os quais permanecerão sob responsabilidade da Dipec, Diref e Dipog, de acordo com os respectivos temas sob sua supervisão:
- Dipec: avaliação dos fluxos e saldos da dívida pública federal;
- Diref: verificação da conformidade da gestão fiscal;
- Dipog: análise dos instrumentos de planejamento e orçamento do governo federal, bem como das informações de desempenho da atuação governamental;
d) seja dada ciência do acórdão que vier a ser proferido à Secretaria-Geral de Controle Externo."
É o Relatório.

não há.

Não atuou.

REPRESENTAÇÃO. DIRETRIZES PARA ELABORAÇÃO DO RELATÓRIO E DO PARECER PRÉVIO SOBRE AS CONTAS DO PRESIDENTE DA REPÚBLICA REFERENTES AO EXERCÍCIO DE 2021. APROVAÇÃO. AUTORIZAÇÃO DAS AÇÕES DE CONTROLE. CIÊNCIA.

REPRESENTAÇÃO (REPR)

Secretaria de Macroavaliação Governamental.

De início, registro que fui sorteado, na sessão ordinária deste Colegiado de 1º/7/2020, para relatar as contas do Exmo. Presidente da República, referentes ao exercício de 2021.
2.	Como visto no Relatório precedente, o processo foi autuado em atenção ao disposto no art. 225 do Regimento Interno/TCU, com vistas ao exame das contas a serem prestadas pelo Exmo. Presidente da República, compreendendo o relatório sobre os orçamentos, a atuação governamental e o Balanço Geral da União, bem assim em atendimento ao subitem 9.3 do Acórdão 1793/2017-TCU-Plenário, relativamente à adoção tempestiva das medidas para o estabelecimento das diretrizes que orientarão os trabalhos voltados à elaboração do relatório e do parecer prévio sobre as contas do exercício vindouro.
3.	Nesse contexto, cabe destacar que o parecer prévio deve ser conclusivo em relação aos aspectos relacionados a seguir, nos termos do art. 71, inciso I, da Constituição Federal e do art. 228 do Regimento Interno:
" (i) se as contas prestadas pelo Presidente da República representam adequadamente as posições financeira, orçamentária, contábil e patrimonial em 31 de dezembro; e 
 (ii) se houve observância das normas constitucionais, legais e regulamentares na execução dos orçamentos da União e nas demais operações realizadas com recursos públicos federais, em especial quanto ao que estabelece a lei orçamentária anual."
4.	Trata-se da mais nobre missão Constitucional desta Corte de Contas, apreciar as contas prestadas anualmente pelo Exmo. Presidente da República e proceder, dentre outros, ao exame quanto à verificação do cumprimento dos programas e ações previstos na lei orçamentária anual e à observância dos limites e parâmetros estabelecidos pela Lei Complementar 101/2000 - Lei de Responsabilidade Fiscal.
5.	Como exemplo das ações de controle já em curso que irão subsidiar a elaboração do relatório e do parecer prévio sobre as referidas contas, a Semag destaca:
"Acompanhamento para examinar aspectos fiscais e de conformidade do Projeto de Lei de Diretrizes Orçamentárias da União para o exercício de 2021 (TC Processo 017.727/2020-0, relatoria min. Bruno Dantas) ;
Acompanhamento para avaliar a previsão de receitas, a fixação de despesas e as metas fiscais constantes do Projeto de Lei Orçamentária da União para o exercício de 2021 (TC Processo 030.532/2020-5, relatoria min. Aroldo Cedraz) ;
Acompanhamento para avaliar a execução orçamentária e os resultados fiscais da União no 1º, 2º, 3º, 4º e 5º bimestres de 2021; 
Acompanhamento dos Relatórios de Gestão Fiscal (RGFs) relativos ao 1º, 2º e 3º quadrimestres de 2021;
Acompanhamento das renúncias de receitas e das despesas obrigatórias de caráter continuado de 2021; 
Acompanhamento da execução do plano anual de financiamento da dívida pública federal de 2021; e
Auditoria do Balanço Geral da União referente ao exercício de 2021."
6.	Na Representação, a zelosa equipe da unidade técnica especializada propôs a aprovação das seguintes diretrizes para a elaboração do relatório e do parecer prévio: 
"1. Aprimoramento do formato e do conteúdo do Parecer Prévio, evidenciando as fundamentações para o pronunciamento do Tribunal com a descrição, quando for o caso, de irregularidades, ressalvas e recomendações, buscando maior inteligibilidade e completude da peça, sempre que possível em consonância com os padrões internacionais de auditoria; 
2. Realização de levantamentos de dados e informações junto aos órgãos e entidades da Administração Pública Federal para descrição da conjuntura macroeconômica, financeira e orçamentária, com análise crítica e comparativa do desempenho da economia brasileira e da política econômico-financeira do governo federal, incluindo análise da carga tributária, com ênfase na atuação do governo na economia, na política fiscal e na gestão da dívida pública federal;
3. Realização de levantamentos de dados e informações junto aos órgãos e entidades da Administração Pública Federal e de organismos internacionais sobre índices (composites) e indicadores estratégicos, amplamente aceitos como os mais aptos a traduzir e contextualizar a evolução do desenvolvimento econômico e social do país;
4. Realização de levantamentos de dados e informações junto aos órgãos e entidades da Administração Pública Federal relacionados à arrecadação das receitas federais, abrangendo: 
a) previsão orçamentária e arrecadação das receitas da União; 
b) valores projetados e estimados das renúncias de receitas federais, abrangendo os subsídios de natureza financeira ou creditícia; 
c) ações de recuperação de créditos empreendidas pela União em 2021, com vistas ao incremento das receitas tributárias e de contribuições, nos termos do art. 58 da Lei de Responsabilidade Fiscal, com destaque para o parcelamento de débitos tributários e previdenciários e a inscrição e posterior cobrança de créditos da dívida ativa. 
5. Realização de levantamentos e acompanhamentos sistemáticos, junto aos órgãos e entidades da Administração Pública federal, da programação e da execução orçamentária da União durante o exercício de 2020, incluindo: 
a) análise da qualidade dos parâmetros econômicos e previsões utilizadas na Lei de Diretrizes Orçamentárias e na Lei Orçamentária Anual; 
b) verificação, ao longo do exercício, da compatibilidade da condução da política fiscal com as metas fiscais em vigor e do cumprimento dos limites e das vedações da legislação referente à responsabilidade fiscal, inclusive mediante acompanhamento junto aos Tribunais Superiores, às duas Casas do Congresso Nacional e ao Ministério Público da União; 
c) verificação, ao longo do exercício, da adoção tempestiva de limitações da programação orçamentária e financeira, além de outras medidas necessárias ao atingimento das metas fiscais, inclusive com o propósito de fornecer alertas e, conforme o caso, propor ajustes e correções durante a execução do orçamento anual; 
d) análise das informações dos custos apurados pelos órgãos do Poder Executivo federal. 
6. Realização de auditorias, junto aos órgãos e entidades da Administração Pública federal, sobre a programação e a execução orçamentária da União e a gestão dos recursos públicos federais durante o exercício de 2021, com o objetivo de verificar a conformidade da gestão dos orçamentos e dos recursos federais aos princípios e dispositivos constitucionais e legais que regem as finanças públicas, inclusive no que diz respeito à aplicação dos mínimos constitucionais (educação, saúde e irrigação) ;
7. Realização de levantamentos, junto aos órgãos e entidades da Administração Pública federal, da evolução de metas e indicadores durante o exercício de 2021, aptos a descrever os principais resultados globais do governo federal, incluindo: 
a) verificação da integridade e da confiabilidade das informações de desempenho, com ênfase em metas e indicadores que reflitam as diretrizes do Plano Plurianual (PPA) 2020-2023; 
b) verificação da qualidade, da integridade e da confiabilidade das informações de desempenho dos programas finalísticos do PPA 2020-2023 no exercício de 2021. 
8. Realização de auditorias e acompanhamento, junto aos órgãos e entidades da Administração Pública federal, durante o exercício de 2021, com o objetivo de verificar o nível de aderência das operações de endividamento ao Plano Anual de Financiamento e às normas de direito financeiro, bem como avaliar os principais indicadores de endividamento do governo federal.
9. Obtenção de evidências de auditoria adequadas e suficientes para formar opinião sobre se as demonstrações contábeis constantes no Balanço Geral da União refletem, em todos os aspectos relevantes, a situação patrimonial da União em 31/12/2021, bem como os resultados orçamentários, financeiros e patrimoniais relativos ao exercício encerrado nessa data, em conformidade com as disposições da Lei 4.320/1964, da Lei Complementar 101/2000 e das demais normas aplicáveis à contabilidade federal, mediante a realização de auditoria financeira nas demonstrações contábeis consolidadas e dos componentes ou ciclos significativos em termos de materialidade ou de risco;
10. Os processos de auditoria financeira referentes ao BGU e aos seus componentes ou ciclos significativos serão relatados pelo ministro relator das Contas do Presidente da República 2021 e julgados em sessão anterior àquela de apreciação do Relatório e Parecer Prévio;
11 Interação com a área técnica da CGU com o objetivo de promover o aperfeiçoamento da PCPR, considerando as modificações implementadas no processo no âmbito do TCU, de modo que a PCPR e o Relatório e Parecer Prévio sejam documentos com função e alcance complementares;
12. Realização de monitoramento do atendimento aos alertas e recomendações exarados pelo TCU quando da apreciação das Contas do Presidente da República referentes aos exercícios de 2018 a 2020."
7.	Em acréscimo às diretrizes inicialmente propostas, entendo que podem ser acrescidas as seguintes ações de controle e análise correlatas, durante o exercício de 2021, a cargo das unidades técnicas integrantes da Segecex, com vistas a tornar mais efetivo o exame das contas, em contribuição à sempre necessária melhoria na fiscalização contábil, financeira, orçamentária, operacional e patrimonial da União, nas dimensões da legalidade, legitimidade e economicidade, e em sintonia com a missão desta Corte Maior de Contas de "Aprimorar a Administração Pública em benefício da sociedade por meio do controle externo":
	i) realização de auditorias e acompanhamento, com o objetivo de avaliar o grau de implementação de iniciativas, a efetividade de resultados e o alcance de metas e indicadores constantes da Estratégia Brasileira para a Transformação Digital (e-Digital) e da Estratégia de Governo Digital 2020-2022;
	ii) realização de auditoria e acompanhamento, com o objetivo de avaliar a metodologia adotada pelo Governo Federal para mensurar os benefícios financeiros da implementação de serviços públicos digitais, bem como os critérios eventualmente adotados para reinvestimento dos recursos economizados com tais serviços para custeio de novas iniciativas de transformação digital. 
8.	Nesse passo, acolho as diretrizes apresentadas, considerando que se encontram de acordo com o Regimento Interno e com o disposto na Resolução TCU 291/2017, bem como proponho que sejam autorizadas as demais medidas sugeridas pela Semag em sua instrução e no presente Voto.
Ante o exposto, VOTO por que o Tribunal adote o Acórdão que ora submeto à apreciação deste Colegiado.
TCU, Sala das Sessões Ministro Luciano Brandão Alves de Souza, em 25 de novembro de 2020.
AROLDO CEDRAZ
Relator